臺灣高等法院民事判決　　　　　　　　 93年度上易字第326號
上　訴　人　甲○○
訴訟代理人　宋志衡律師
複代理人　　盧　春律師
被上訴人　　乙○○
訴訟代理人　張世炎律師
上列當事人間，因返還價金事件，上訴人對於中華民國93年2月5
日臺灣桃園地方法院91年度訴字第1247號第一審判決，提起上訴
，經本院於94年 2月22日言詞辯論終結，判決如下：
    主  文
原判決關於駁回上訴人後開第二項部分之訴、及訴訟費用之裁判
均廢棄。
被上訴人應給付上訴人新臺幣壹佰零伍萬元，並自民國86年 8月
26日起至清償日止，按週年利率5%計算之利息。
其餘上訴駁回。
第一、二審訴訟費用，由被上訴人負擔。
    事實及理由
一、上訴人起訴主張：被上訴人於78年 8月26日將所有坐落桃園
    縣中壢市○○○段舊社小段第198、198之28、199之10、199
    之11、200、200之1、200之2、203之6、204、204之2、 204
    之3、205等地號土地(以下稱系爭土地)之應有部分、及其上
    將興建之世貿銀座大樓六樓Ｃ號房屋一戶 (以下稱系爭房屋
    、與系爭土地合稱系爭房地)，以新臺幣 (以下同)890 萬元
    預售予上訴人，而與上訴人簽訂「預定房地買賣契約書」(
    以下稱系爭契約 )，上訴人已依約支付訂金35萬元、簽約金
    70萬元；80年 7月30日竟將系爭房地與訴外人林洪慧珍之所
    有房地交換，並已辦理登記在案，嗣系爭房地已經訴外人林
    洪慧珍轉售予他人，以致無法依系爭契約將系爭房地交付上
    訴人，83年8月3日上訴人以台北郵局第5650號存證信函向之
    為解除契約之意思表示；為此，依民法第226條、第256條、
    第259條之規定，求為命被上訴人應返還上訴人105萬元，及
    自民國83年8月6日起至清償日止，按週年利率5%計算之利息
    。並聲明：(一)原判決廢棄。(二)被上訴人應給付上訴人10
     5萬元，及自民國83年8月6日起至清償日止，按週年利率5%
    計算之利息。(三)第一、二審訴訟費用由被上訴人負擔。
二、被上訴人則以：上訴人於78年 8月26日所簽訂系爭契約上所
    列之系爭土地，為被上訴人與兄弟姊妹所共有，76年間與建
    商合建，地主分得一、二、三、四、五、及十五樓，其餘包
    括系爭房屋為建商所分得，因建商以地主名義即被上訴人為
    起造人，並為所有權第一次登記，而與訴外人林洪慧珍為交
    換之登記，被上訴人豈能私自出售；且系爭契約之出賣人為
    傅「瑗」玲，與被上訴人傅「媛」玲不符；被上訴人長期僑
    被上訴人居留美國未在國內，亦未曾授權他人包括被上訴人
    之母黃玉嬌在內，代為處理系爭房地事宜，而與上訴人簽訂
    系爭契約，更無收受上訴人所給付訂金、簽約金合計 105萬
    元之事實，上訴人之請求於法無據等語，資為抗辯；並聲明
    ：(一)上訴駁回。(二)第二審訴訟費用由上訴人負擔。
三、上訴人主張被上訴人所有系爭房地於78年8月26日以890萬元
    預售，上訴人以支付訂金35萬元、簽約金70萬元簽訂系爭契
    約預購，80年 7月30日被上訴人將系爭房地與訴外人林洪慧
    珍之所有房地交換，並已辦理登記在案，嗣系爭房地已經訴
    外人林洪慧珍轉售予他人，83年8月3日上訴人以台北郵局第
    5650號存證信函向被上訴人為解除系爭契約之意思表示等事
    實，並不爭執，且有系爭契約、系爭房屋登記謄本、存證信
    函等影本在卷 (原審卷第6頁至第46頁)為憑；上訴人主張之
    上開事實，應堪信為真實。
四、本件所爭執者為：上訴人所簽訂系爭契約，對於被上訴人是
    否發生效力？經查：
(一)被上訴人以上訴人所簽訂系爭契約之相對人為傅「瑗」玲，
    與被上訴人姓名傅「媛」玲不符，被上訴人非簽訂系爭契約
    之當事人等語為抗辯；惟查被上訴人原名係傅瑗玲，被上訴
    人係以傅瑗玲為系爭房屋之起造人，申請建造執照等事實，
    有本院向桃園縣政府所函調系爭房屋之78桃縣建管執照字第
    0158號建造執照、及所附起造人名冊足憑；且系爭契約傅瑗
    玲之印文為乙○○之事實，亦有系爭契約足憑，由此足徵傅
    瑗玲即乙○○，被上訴人抗辯上訴人所簽訂系爭契約之相對
    人非被上訴人，有卸責飾詞之嫌，毫無足取。
(二)被上訴人以上訴人簽訂系爭契約所預購之系爭房地，為建商
    所分得，被上訴人豈能私自出售等語為抗辯；惟查被上訴人
    所有系爭土地，由其母黃玉嬌與精贊建設公司負責人陳五常
    合建地下二層、地上十五層之「世貿銀座大樓」，黃玉嬌以
    被上訴人名義分得包括系爭房屋 (即六樓C戶)之六樓A、B、
    C、D(應有部分為7332／29204)、E戶及地下一樓A、B等樓層
    之房屋等事實，業經證人陳五常於原法院刑事庭審理鍾枝豐
    詐欺案件時，結證在卷(原法院85年度訴字第448號刑事卷第
    70頁至第75頁 )，且提出分配表一紙為憑；被上訴人抗辯上
    訴人所預購系爭房地為建商所分得，顯與事實不符，其抗辯
    不能私自出售系爭房地，亦係迴避飾詞，不足採信。
(三)上訴人所預購系爭房屋為「世貿銀座大樓」，泛亞公司受託
    銷售七樓以上之房屋，六樓以下之樓層因起造人不同，出售
    時須各別獲得各該樓層所有人之授權，方能代為銷售，被上
    訴人之母黃玉嬌確曾委託證人詹希達所屬之泛亞公司代為銷
    售其「世貿銀座大樓」之房屋，並表示該區房屋銷售之相關
    事宜，均委由其秘書鍾枝豐處理，而鍾枝豐確曾出示系爭房
    地之付款價目表，詹希達始知悉有欲售系爭房地，詹希達於
    上訴人前往簽約當日，以電話通知鍾枝豐攜帶被上訴人之相
    關證件、鍾枝豐即攜帶被上訴人之
    現場簽訂系爭契約等事實，業據證人即處理本件交易之詹希
    達，於前揭刑事案件偵查中、及原法院刑事庭審理中結證在
    卷(前揭刑事84年度偵字第4622號偵查卷第110頁、原法院刑
    事卷第54頁至第57頁、第71頁至第73頁 )。被上訴人之母黃
    玉嬌於前揭刑事案件偵查中，供證被上訴人之
    管中 (同前偵查卷第120頁)，於原法院刑事庭又供證其全家
    人之證件、及印章均放在辦公室之抽屜中，平日不上鎖 (同
    前刑事卷第56頁）等語；對於上訴人所簽訂系爭契約上被上
    訴人之印文，並未否認其真正，而以其身為歷任省級民意代
    表，對於事關財產得失之重要證件、印章，豈有任意放置於
    不上鎖之辦公室抽屜，所為證言，亦係卸責飾詞，無足為憑
    ；且被上訴人於本院準備程序期日對於上訴人主張系爭契約
    上之印文，黃玉嬌已於刑事案件中承認為真之時，竟以「縱
    然當初我們有委託黃玉嬌出售系爭不動產．．．」等語為抗
    辯，益徵被上訴人所為未曾授權他人包括被上訴人之母黃玉
    嬌在內，代為處理系爭房地事宜之抗辯，顯係臨訟杜撰、卸
    責飾詞，不足為憑。
(四)被上訴人於本院又以「縱然當初我們有委託黃玉嬌出售系爭
    不動產，但黃玉嬌委託第三人的時候應該要特別授權，這特
    別授權部分我們當事人也不同意。」為抗辯；查：如有用印
    章代簽名者，其蓋章與簽名生同等之效力。代理人於代理權
    限內，以本人名義所為之意思表示，直接對本人發生效力。
    由自己之行為表示以代理權授與他人，對於第三人應負授權
    人之責任。民法第3條第2項、第103條第1項、第 169條前段
    分別定有明文。本院綜合上開事證，被上訴人所有系爭房地
    ，確有授權其母黃玉嬌出售，再由黃玉嬌委由證人詹希達所
    屬泛亞公司出售予上訴人，78年 8月26日由詹希達通知訴外
    人鍾枝豐攜帶被上訴人之
    爭契約，並於系爭契約附件(二)房地付款進度金額表上，蓋
    章受領訂金35萬元、簽約金70萬元之支票各乙紙，依前揭民
    法第3條第2項、第103條第1項、及第 169條前段之規定，訴
    外人詹希達、鍾枝豐以被上訴人之印章、
    簽訂之系爭契約，直接對於被上訴人本人發生效力，應毋庸
    置疑。被上訴人所為上開之抗辯，亦係臨訟卸責之詞，洵無
    足取。
五、綜上所述，上訴人於78年 8月26日與訴外人詹希達、鍾枝豐
    以被上訴人之印章、
    上訴人本人發生效力，被上訴人自有履行系爭契約之義務，
    自不待言；惟被上訴人於80年 7月30日將系爭房地與訴外人
    林洪慧珍之所有房地交換，並已辦理登記在案，嗣系爭房地
    已經訴外人林洪慧珍轉售予他人，以致無法依系爭契約將系
    爭房地交付上訴人，83年8月3日上訴人以台北郵局第5650號
    存證信函向之為解除系爭契約之意思表示等事實，為被上訴
    人所不爭執，且有系爭房屋登記謄本在卷為憑；本件兩造所
    簽訂系爭契約，顯係可歸責於被上訴人之事由，致給付不能
    ，至為明確；上訴人依民法第256條：「債權人於有第226條
    規定因可歸責於債務人之事由，致給付不能之情形者，得解
    除其契約。」之規定，所為解除系爭契約之意思表示，於法
    尚無不合，應已發生解除之效力。
六、按：契約解除時，當事人雙方回復原狀之義務，除法律另有
    規定或契約另有訂定外，受領之給付為金錢者，應附加自受
    領時起之利息償還之。應付利息之債務，其利率未經約定，
    亦無法律可據者，週年利率為百分之五。民法第259條第1項
    第2款、第203條分別定有明文。本件上訴人因可歸責於被上
    訴人之事由，致給付不能，解除系爭契約，被上訴人依前揭
    法條規定，自應負回復原狀之義務-即返還所收受訂金 35萬
    元、簽約金70萬元，及自受領時起之利息之義務；上訴人請
    求被上訴人給付105萬元，並自民國86年6月26日起至清償日
    止，按周年利率5%計算之利息，於法尚非無據，應予准許；
    查利息給付請求權，因五年間不行使而消滅，民法第 126條
    定有明文。本件被上訴人抗辯上訴人請求給付利息部分，逾
    越 5年部分已無請求權，非無可採，上訴人所得請求利息部
    分，應自起訴時91年 6月26日追溯5年前即86年6月26日起算
    ，逾越部分於法其請求權業已消滅，不應准許。
七、從而，上訴人請求被上訴人給付105萬元並自民國86年6月26
    日起至清償日止，按週年利率5%計算之利息，於法有據，應
    予准許，原法院駁回上訴人此部分之請求，容有未恰；上訴
    意旨，指摘原法院此部分之判決不當，求予廢棄，非無理由
    ，應由本院予以廢棄，更為判決如主文第二項所示；上訴人
    逾越上開範圍之請求，於法不應准許，原法院就此部分為駁
    回之判決，經核尚無違誤；上訴意旨，指摘原法院此部分之
    判決不當，求予廢棄，非有理由，應予駁回。
據上論結，本件上訴為部分有理由、部分為無理由，爰判決如主
文。
中　　華　　民　　國　　94　　年　　3　　月　　 1   　日
                  民事第五庭審判長法　官　林丁寶
　　　　　　　　　　　      　　　法　官　高鳳仙
　　　　　　　　　　　      　　　法　官　陳博享
正本係照原本作成。
不得上訴。
中　　華　　民　　國　　94　　年　　3 　　月　　2 　　日
　　　　　　　　　　　　　　　　　書記官　鄭靜如
